【裁判字號】    94,選訴,7
【裁判日期】    950413
【裁判案由】    公職人員選舉罷免法
【裁判全文】
臺灣基隆地方法院刑事判決               94年度選訴字第7號
公  訴  人  臺灣基隆地方法院檢察署檢察官
被      告  甲○○
上列被告因公職人員選舉罷免法案件，經檢察官提起公訴（94年
度選偵字第20號），本院判決如下：
    主  文
甲○○有投票權之人收受賄賂，而許以其投票權為一定之行使，
處有期徒刑月，如易科罰金以佰元折算壹日。褫奪公權壹年
。所收受之賄賂新臺幣壹仟元沒收，如全部或一部不能沒收時，
追徵其價額；預備行求、期約或交付之賄賂新臺幣貳仟元亦均沒
收。
    事  實
一、緣丁○○（另行審結）係基隆市第16屆市議員（安樂區）候
    選人杜家輝競選總部總幹事，因本屆安樂區市議員競選激烈
    ，其為使市議員候選人杜家輝能順利當選，其知友人卯○○
    ○（另行審結）係基隆市○○路177 巷45號慈雲寺之信徒，
    認識之人眾多，先由卯○○○招攬基隆市安樂區具有投票權
    之慈雲寺信眾及友人，再由丁○○向基隆市○○路181 號基
    隆港海產樓以卯○○○之名義預定餐宴後，由卯○○○約同
    所招攬有投票權人甲○○、寅○○、辰○○、壬○○、丙○
    ○、癸○○○、丑○○○、巳○○、辛○、戊○○○、庚○
    、乙○○、子○○○等（以上12人另行審結）31人，於民國
    （下同）94年10月16日下午6時許至該餐廳參加餐會，期間
    丁○○並偕同市議員候選人杜家輝及杜家輝之父杜鎮川於宴
    會上拜託與會有投票權之人甲○○等人，支持杜家輝參選市
    議員，餐後並由丁○○支付餐費。因距離投票日漸近，選情
    更加激烈，丁○○惟恐卯○○○所招攬之人於投票日時，未
    將選票投給杜家輝，乃與卯○○○共同基於對於有投票權之
    人交付賄賂之犯意聯絡，先由蔡石津於94年11月27日下午，
    在基隆市○○路121號2樓住處，將參與上述餐會之31人名單
    交給丁○○觀看後，由丁○○依據名單上之人數，交付新台
    幣（下同）31000元與卯○○○，並告知該筆金錢係讓卯○
    ○○對於名單上有投票權之人，以每人1000元之方式交付賄
    賂，並要求受賄之人須將選票投給不知情之市議員候選人杜
    家輝，卯○○○於收受31000元後，於94年11月27日，在基
    隆市慈雲寺，交付1000元賄款予甲○○，甲○○允諾投票予
    市議員候選人杜家輝外，同時亦與卯○○○基於共同犯意之
    聯絡而收受預備行求、期約或交付賄賂予郭宗見、簡仲謀之
    2000元，以伺機對郭宗見、簡仲謀為預備行求、期約或交付
    賄賂，並約其為一定投票權之行使。惟甲○○尚未著手對於
    有投票權之郭宗見、簡仲謀為行求、期約或交付賄賂，並約
    其為一定投票權之行使前，為警於94年12月 2日自卯○○○
    之通訊監察譯文中，發現卯○○○疑有買票之電話通聯，經
    台灣基隆地方法院檢察署檢察官向本院聲請搜索票後，至卯
    ○○○、寅○○之住處搜索，另經丁○○同意搜索及卯○○
    ○、寅○○主動交出尚未發放之賄款後，共查獲選舉名單 5
    紙、電話簿1本及賄款142100元，查知上情。
二、案經台灣基隆地方法院檢察署檢察官自動檢舉及基隆市警察
    局第四分局報請台灣基隆地方法院檢察署檢察官偵查起訴。
    理  由
一、證據能力方面：
    按被告以外之人於審判外向法官所為之陳述，得為證據；於
    偵查中向檢察官所為之陳述，除顯有不可信之情況者外，亦
    得為證據，刑事訴訟法第159條之1定有明文。查證人卯○○
    ○、丁○○、郭宗見於偵查中向檢察官所為陳述，既經具結
    ，並於自由意志下陳述，自無顯不可信之情況，依刑事訴訟
    法第159條之1規定，自均得為證據，合先敘明。
二、實體方面：
（一）訊據被告甲○○固坦承有於94年10月16日下午6 時許，接
      受證人卯○○○之邀約至基隆市○○路181 號基隆港海產
      樓聚餐之事實，惟矢口否認有收受賄賂及預備行求、期約
      或交付賄賂之犯行，辯稱：卯○○○於餐會後，並無拿30
      00元給伊，要伊投票給杜家輝，另2000元要伊拿給友人，
      要他們也投票給杜家輝云云。經查，證人卯○○○於94年
      12月12日偵查中具結證稱：「我拿3000元給甲○○，叫他
      各轉1000元給郭宗見及簡仲謀。」、「我是在路上交錢給
      甲○○。」；於94年12月22日偵查中具結證稱：「我是在
      慈雲寺拿錢給甲○○，並告訴他叫拿錢給郭宗見及簡仲謀
      ，並叫他轉告他們選舉時出來投票，要投給杜家輝。」等
      語（詳94年度選偵字第20號偵查卷第二宗第106、157頁）
      ，於本院審理時具結證稱：「（訊以你後來有將多少錢交
      給甲○○？）有，給他三千元，請他在投票當天要去投票
      ，錢是給他當午餐及車費用，要他們投給杜家輝。」、「
      （訊以不是一人壹仟元，為何給他三千元？）給他壹仟元
      ，另外兩千元，請他交給朋友，幫忙投給杜家輝。」等語
      （詳本院95年3 月30日審判筆錄），證人卯○○○前後證
      言一致，堪可採信。足認被告確有收受卯○○○交付之30
      00元，其中1000元被告甲○○允諾投票予市議員候選人杜
      家輝，另外2000元預備行求、期約或交付賄賂予郭宗見、
      簡仲謀，並約其為一定投票權之行使。
（二）又證人郭宗見於於94年12月12日偵查中具結證稱：「（訊
      以於94年10月16日下午6 時許，有無至基隆港海產樓吃飯
      ？）有，是卯○○○叫我去吃飯。」、「（訊以這次選舉
      有無人拿錢給你，要你  支持特定侯選人？）沒有。」等
      語（詳94年度選偵字第20號偵查卷第二宗第105、106頁）
      可證被告收受證人卯○○○交付之賄款後，尚未著手對於
      有投票權之郭宗見、簡仲謀為行求、期約或交付賄賂，並
      約其為一定投票權之行使之行為。
（三）綜上所述，本件事證明確，被告犯行堪以認定。
三、
（一）核被告甲○○所為，係犯刑法第143條第1項之投票受賄罪
      （指收取自己1000元之賄款部分），及94年11月30日修正
      前之公職人員選舉罷免法第90條之1第2項之預備行求、期
      約或交付賄選罪。按公職人員選舉罷免法第90條之1第1項
      之規定於94年11月30日修正公布前之刑度為「5 年以下有
      期徒刑，得併科新臺幣400,000元以上4,000,000元以下罰
      金」，修正後之刑度則為「3 年以上10年以下有期徒刑，
      得併科新臺幣1,000,000元以上10,000,000元以下罰金 」
      ，應依刑法第2條第1項但書之規定，適用較有利被告之舊
      法即94年11月30日修正公布前之行為時法論處。
（二）被告以一個收受款項之行為，同時收取自己受賄及預備行
      賄之金額，而分別觸犯前開二罪，為想像競合犯，應從一
      重論以投票受賄罪處斷。
（三）本院審酌被告明知政府近年來不斷宣示查緝賄選、端正選
      風之決心，竟仍執意挑戰公權力，貪圖小利，收受賄賂，
      並著手行賄，敗壞選風，且犯後未見悔意，否認犯行之態
      度等一切情狀，量處如主文所示之刑，併諭知易科罰金之
      折算標準。
（四）按宣告6 月以上有期徒刑，依犯罪之性質認為有褫奪公權
      之必要者，宣告褫奪公權1 年以上10年以下，刑法第37條
      第2 項定有明文。又犯公職人員選舉罷免法第五章之罪或
      刑法分則第六章之妨害投票罪，宣告有期徒刑以上之刑者
      ，並宣告褫奪公權，94年11月30日修正前之公職人員選舉
      罷免法第98條第3 項定有明文。而此項褫奪公權之宣告，
      寓有強制性，為刑法第37條第2項之特別規定，不受宣告6
      月以上有期徒刑之限制，法院自應優先適用（惟宣告褫奪
      公權之期間仍為1 年以上10年以下）。本案被告經本院判
      處有期徒刑以上之刑，應依法諭知如主文所示之褫奪公權
      期間。
（五）末按有投票權之人，要求、期約或收受賄賂或其他不正當
      利益，而許以不行使其投票權或為一定之行使者，所收受
      之賄賂沒收之。如全部或一部不能沒收時，追徵其價額；
      預備或用以行求期約或交付之賄賂，不問屬於犯人與否，
      沒收之，刑法第143條第2項及公職人員選舉罷免法第90條
      之1第3項分別定有明文。另犯公職人員選舉罷免法第90條
      之1第1項、第2 項之罪，行求期約或交付之賄賂，無論預
      備行賄而未對外交付，或已用以行賄而交付他人，除非證
      明確已滅失，否則不問屬於犯人與否，均應依同條第3 項
      沒收（最高法院86年度台上字第3860號、88年度台上字第
      4514號判決參照）。本案被告收受之款項中，屬於有投票
      權人收受賄賂部分1000元，應依刑法第143條第2項諭知沒
      收，如全部或一部不能沒收時，追徵其價額。其餘預備行
      求、期約或交付賄賂之金額2000元，雖未扣案，惟因無其
      他證據足證其業已滅失，依據前引最高法院判決要旨，仍
      應依公職人員選舉罷免法第90條之1第3項諭知沒收。另扣
      案之選舉名單5紙、電話簿1本、賄款142100元，非被告所
      有供本件犯罪之物，爰不予宣告沒收。
據上論斷，應依刑事訴訟法第299條第1項前段，94年11月30日修
正前之公職人員選舉罷免法第90條之1第2項、第3項、第98條第3
項，刑法第11條前段、第2條第1 項但書、第143條、第55條、第
41條第1項前段、第37條第2 項，罰金罰鍰提高標準條例第1條前
段、第2條，判決如主文。
本案經檢察官己○○到庭執行職務。
中    華    民    國    95    年    4     月    13    日
                  刑事第三庭審判長法官  王福康
                                  法官  王慧惠
                                  法官  齊  潔
以上正本證明與原本無異。
對於本件判決如有不服，應於收受送達後10日內，向本院提出上
訴書狀，上訴於臺灣高等法院，並按他造當事人之人數附具繕本
。
中    華    民    國    95    年    4     月    13    日
                              書 記 官  潘端典
附錄論罪法條：
公職人員選舉罷免法第90條之1
對於有投票權之人，行求期約或交付賄賂或其他不正利益，而約
其不行使投票權或為一定之行使者，處 5年以下有期徒刑，得併
科新台幣40萬元以上4百萬元以下罰金。
預備犯前項之罪者，處 1 年以下有期徒刑。
預備或用以行求期約或交付之賄賂，不問屬於犯人與否，沒收之
。
犯第 1 項或第 2 項之罪，於犯罪後六個月內自首者，減輕或免
除其刑；因而查獲候選人為共犯者免除其刑。
犯第 1 項或第 2 項之罪，在偵查中自白者，減輕其刑；因而查
獲候選人為共犯者，減輕或免除其刑。


司法院資訊處製作；財團法人民間司法改革基金會備份。
